ACORDAO-COMPLETO-2481720

ACÓRDÃO 8599/2021 ATA 19/2021 - PRIMEIRA CÂMARA

VISTO, relatado e discutido este Pedido de Reexame interposto por Alice Keiko Tanaka Pequeno contra o Acórdão 12542/2020-TCU-Primeira Câmara, que julgou ilegal a sua aposentadoria e determinou ao Tribunal Regional do Trabalho da 14ª Região (TRT - 14ª Região) que promovesse o destaque da parcela excedente de quintos incorporados posteriormente a 08/04/1998, transformando-a em parcela compensatória a ser absorvida por quaisquer reajustes futuros, consoante decidido pelo Supremo Tribunal Federal (STF) no Recurso Extraordinário 638.115.
ACORDAM os Ministros do Tribunal de Contas da União, reunidos em sessão da 1ª Câmara, ante as razões expostas pelo Relator e de acordo com os pareceres da Serur e do MPTCU, com fundamento no art. 48 da Lei 8.443/1992, em:
9.1. conhecer do pedido de reexame e dar-lhe provimento parcial;
9.2. dar a seguinte redação ao subitem 9.2.1. do Acórdão 12542/2020-TCU-Primeira Câmara:
"9.2.1. "siga o entendimento mais recente do Supremo Tribunal Federal adotado no âmbito do Recurso Extraordinário 638.115, mantendo a parcela incorporada a título de quintos nos termos em que foi inicialmente deferida, considerando que a referida incorporação está amparada em decisão judicial transitada em julgado nos autos do processo nº 0000528-49.2004.4.01.4100"
9.3. dar ciência deste acórdão à recorrente e ao órgão concedente do benefício, com a informação de que a íntegra do relatório e do voto que o fundamentaram podem ser consultados no endereço eletrônico www.tcu.gov.br/acordaos.

Pedido de reexame interposto por Alice Keiko Tanaka Pequeno contra o Acórdão 12.542/2020TCU1ª Câmara, que julgou ilegal a sua aposentadoria e determinou ao Tribunal Regional do Trabalho da 14ª Região (TRT  14ª Região) que promovesse o destaque da parcela excedente de quintos incorporados posteriormente a 08/04/1998, transformando-a em parcela compensatória a ser absorvida por quaisquer reajustes futuros, consoante decidido pelo Supremo Tribunal Federal (STF) no Recurso Extraordinário 638.115.

Primeira Câmara

Tribunal Regional do Trabalho da 14ª Região/AC e RO

3. Recorrente: Alice Keiko Tanaka Pequeno (XXX.108.182-XX)

13.1. Ministros presentes: Benjamin Zymler (na Presidência), Vital do Rêgo e Jorge Oliveira (Relator).
13.2. Ministro-Substituto convocado: Marcos Bemquerer Costa.
13.3. Ministro-Substituto presente: Weder de Oliveira.

JORGE OLIVEIRA

Ministro Vital do Rêgo

Adoto como relatório a instrução da Secretaria de Recursos (Serur) , que recebeu a concordância do Ministério Público de Contas (peças 26, 27 e 29) .
"INTRODUÇÃO
1.	Trata-se de pedido de reexame (peça 17) interposto por Alice Keiko Tanaka Pequeno, por meio do qual se insurge contra o Acórdão 12542/2020-TCU-Primeira Câmara (peça 7) , que teve como relator o Excelentíssimo Senhor Ministro Vital do Rêgo.
1.1	A deliberação recorrida apresenta o seguinte teor:
VISTOS, relatados e discutidos estes autos que tratam de ato de concessão de aposentadoria emitido pelo Tribunal Regional do Trabalho da 14ª Região/AC e RO em favor da ex-servidora Alice Keiko Tanaka Pequeno;
ACORDAM os Ministros do Tribunal de Contas da União, reunidos em Sessão da 1ª Câmara, com fundamento no art. 71, inciso III, da Constituição Federal, nos arts. 1º, inciso V, e 39, inciso II, da Lei 8.443/1992, no art. 260, § 1º, do RI/TCU e ante as razões expostas pelo Relator, em:
9.1. considerar ilegal o ato de concessão de aposentadoria emitido em favor de Alice Keiko Tanaka Pequeno (XXX.108.182-XX) , recusando o respectivo registro;
9.2. determinar ao Tribunal Regional do Trabalho da 14ª Região/AC e RO, com base no art. 45 da Lei 8.443/1992, que:
9.2.1. promova o destaque da parcela excedente de 'quintos' incorporados pela Sra. Alice Keiko Tanaka Pequeno, relativa ao exercício da função comissionada FC-5 posteriormente a 8/4/1998, transformando-a em parcela compensatória a ser absorvida por quaisquer reajustes futuros, consoante decidido pelo Supremo Tribunal Federal no Recurso Extraordinário 638.115;
9.2.2. comunique à interessada o teor desta decisão, enviando a este Tribunal, no prazo de 30 (trinta) , documentos comprobatórios de que a inativa está ciente da presente deliberação
HISTÓRICO 
2.	O ato de aposentadoria foi julgado ilegal, em virtude de constar a incorporação da parcela 'quintos/décimo' após o advento da Lei 9.624/1998, vide voto condutor do decisum (peça 8) : 
Aprecia-se, nesta oportunidade, ato de concessão de aposentadoria emitido pelo Tribunal Regional do Trabalho da 14ª Região/AC e RO em favor da Sra. Alice Keiko Tanaka Pequeno. No ato em questão, a Secretaria de Fiscalização de Pessoal do TCU (Sefip) identificou indícios de irregularidade no pagamento da vantagem decorrente da incorporação de quintos, com fundamento em decisão administrativa, pelo exercício de funções no período compreendido entre 9/4/1998 e 4/9/2001, em desacordo com o entendimento desta Corte de Contas e do Supremo Tribunal Federal - STF.
[sublinhado do original e negrito acrescido]
2.1	Pelo exposto, a decisão recorrida entendeu que a incorporação dos quintos pela interessada se deu em razão de decisão administrativa e, por essa razão, determinou-se o destaque da referida parcela, nos termos da modulação dos efeitos do RE 638.115/CE (vide item 9.2.1 do Acórdão 12542/2020-TCU-Primeira Câmara) .  
ADMISSIBILIDADE
3.	Reitera-se os exames de admissibilidade efetuado por esta unidade instrutora (peça 18) , ratificado pelo Ministro-Relator Jorge Oliveira (peça 20) , que concluiu pelo conhecimento dos pedidos de reexame acostados à peça 17, com fundamento no artigo 48 da Lei 8.443/1992, c/c os artigos 285 e 286, parágrafo único, do RI/TCU, suspendendo-se os efeitos dos itens 9.1, 9.2 e 9.2.1 do Acórdão 12542/2020-TCU-Primeira Câmara.
EXAME DE MÉRITO
 4.            Delimitação
Constitui objeto do presente recurso definir se a decisão afrontou o julgamento do RE 638.115/CE.
5. Do suposto direito ao recebimento dos quintos (RE 638.115/CE) 
5.1	A Sra. Alice Keiko Tanaka Pequeno defende a manutenção do pagamento dos quintos de exercícios de função pós o advento da Lei 9.624/1998 com base na seguinte alegação:
a) O Supremo Tribunal Federal teria modulado os efeitos da decisão que havia declarado a ilegalidade das incorporações de quintos/décimos e reconhecido indevida a cessação imediata do pagamento dos quintos quando fundado em decisão judicial transitada em julgado (peça 17, p. 2-3) ;
b) No presente caso, os quintos recebidos pela recorrente seriam fundados em decisão judicial transitada em julgado (processo originário nº 0000528-49.2004.4.01.4100) favorável à incorporação dos quintos decorrentes do exercício de funções gratificadas ou de cargos em comissão que comprovadamente exerceram no período de vigência da Lei 9.624/1998 até o advento da MP 2225-45/2001 (peça 17, p. 3) ;
	Análise
5.2	Convém, de pronto, transcrever excerto do voto condutor do Acórdão recorrido que trata da irregularidade em relação aos quintos (peça 8, p. 1) :
 (...) identificou indícios de irregularidade no pagamento da vantagem decorrente da incorporação de quintos, com fundamento em decisão administrativa, pelo exercício de funções no período compreendido entre 9/4/1998 e 4/9/2001, em desacordo com o entendimento desta Corte de Contas e do Supremo Tribunal Federal - STF.
[sublinhado do original e negrito acrescido]
5.3	Tal entendimento foi fixado com base nas informações disponíveis à época, segundo as quais a referida concessão teria ocorrido em virtude tão somente de decisão administrativa.
5.4	Ocorre que a recorrente alega haver decisão judicial transitada em julgado favorável à incorporação dos quintos. Nesse sentido, caso comprovado o trânsito em julgado, cabe modificar a decisão recorrida nesse ponto.
5.5	Portanto, em relação à parcela 'quintos', propõe-se determinar ao órgão concedente que observe a modulação de efeitos fixada pelo Supremo Tribunal Federal no RE 638.115, de modo a manter a parcela de quintos incorporados entre 8/4/1998 e 4/9/2001 imune a absorção por reajustes futuros, caso a vantagem esteja amparada em decisão judicial transitada em julgado.
CONCLUSÃO
6.	      Da análise de mérito, conclui-se que, relativamente à parcela 'quintos', cabe determinar ao órgão concedente que observe a modulação de efeitos fixada pelo Supremo Tribunal Federal no RE 638.115, de modo a manter a parcela de quintos incorporados entre 8/4/1998 e 4/9/2001 imune a absorção por reajustes futuros, caso a vantagem esteja amparada em decisão judicial transitada em julgado, tornando sem efeito, por conseguinte, o subitem 9.2.1 do acórdão recorrido.
6.1	Por conseguinte, deve-se dar provimento parcial ao presente recurso.
PROPOSTA DE ENCAMINHAMENTO
7.	Ante o exposto, submetem-se os autos à consideração superior, propondo-se, com fundamento no art. 48 da Lei 8.443/1992:
a) conhecer do recurso e, no mérito, dar-lhe parcial provimento, tornando sem efeito o subitem 9.2.1 do acórdão recorrido;
b) determinar ao órgão concedente que observe a modulação de efeitos fixada pelo Supremo Tribunal Federal no RE 638.115, de modo a manter a parcela de quintos incorporados entre 8/4/1998 e 4/9/2001 imune a absorção por reajustes futuros, caso a vantagem esteja amparada em decisão judicial transitada em julgado;
c) informar aos recorrentes e demais interessados do acórdão a ser proferido, destacando que o relatório e o voto que o fundamentam podem ser acessados por meio do endereço eletrônico www.tcu.gov.br/acordaos."
	É o relatório.

Emerson de Araújo Beltrão (OAB/PE 45.842)

Procurador Rodrigo Medeiros de Lima

PEDIDO DE REEXAME. APOSENTADORIA. CONCESSÃO DE QUINTOS APÓS 08/04/1998. ILEGALIDADE. CONHECIMENTO. CONCESSÃO AMPARADA EM DECISÃO JUDICIAL TRANSITADA EM JULGADO. PROVIMENTO PARCIAL. DETERMINAÇÃO.

APOSENTADORIA (APOS)

Secretaria de Recursos (Serur)

Trata-se de pedido de reexame interposto por Alice Keiko Tanaka Pequeno contra o Acórdão 12542/2020-TCU-Primeira Câmara, que julgou ilegal a sua aposentadoria e determinou ao Tribunal Regional do Trabalho da 14ª Região (TRT - 14ª Região) que promovesse o destaque da parcela excedente de quintos incorporados posteriormente a 08/04/1998, transformando-a em parcela compensatória a ser absorvida por quaisquer reajustes futuros, consoante decidido pelo Supremo Tribunal Federal (STF) no Recurso Extraordinário 638.115.
2.	Essa determinação decorreu da compreensão de que a incorporação de quintos após 08/04/1998 se deu com fundamento em decisão administrativa do órgão em que trabalhava.
3.	Alega a recorrente, todavia, sem questionar a ilegalidade da concessão, que a incorporação discutida está amparada em decisão judicial transitada em julgado, juntando aos autos comprovação de que seu nome consta de uma ação de cumprimento de sentença (processo originário nº 0000528-49.2004.4.01.4100) , em face de ação judicial transitada em julgado obtida pelo Sindicato dos Servidores da Justiça do Trabalho dos Estados de Rondônia e Acre.
4.	Diante disso, a Serur propõe que se conheça do recurso, dando-lhe provimento parcial para tornar sem efeito a determinação de se transformar essa parte dos quintos questionada em parcela compensatória a ser absorvida por quaisquer reajustes futuros. Sugere a unidade técnica, ainda, que seja determinado ao TRT - 14ª Região que não realize a absorção dessa parte dos quintos, caso a ex-servidora a receba em função de decisão judicial transitada em julgado.
5.	Conheço do recurso e dou a ele provimento parcial.
6.	Por figurar na lista de exequentes beneficiários da ação de cumprimento de sentença, que decorreu de decisão judicial transitada em julgado acerca da incorporação de quintos no período compreendido entre 08/04/1998 a 09/09/2001, obtida pelo sindicato ao qual está filiada, a recorrente, segundo o entendimento do STF, tem assegurado, de forma permanente, o direito à parcela incorporada no mencionado período a título de quintos.
7.	Diante de tal fato, cabe dar provimento parcial ao recurso de forma a dar nova redação ao subitem 9.2.1., determinando ao órgão emissor que siga o entendimento mais recente do STF no âmbito do Recurso Extraordinário 638.115, mantendo a parcela incorporada a título de quintos nos termos em que foi inicialmente deferida.
8.	Por fim, destaco que a decisão judicial em comento não possui o condão de alterar o julgamento pela ilegalidade do ato, uma vez que o STF deixou assente que a incorporação de quintos no período de 8/4/1998 até 4/9/2001, ofende o princípio da legalidade, nos termos da tese firmada em sede de repercussão.
	Ante o exposto, submeto ao Colegiado o acórdão em anexo.
TCU, Sala das Sessões, em 8 de junho de 2021.
JORGE OLIVEIRA 
Relator